【裁判字號】    98,司繼,424
【裁判日期】    980915
【裁判案由】    拋棄繼承
【裁判全文】
臺灣台中地方法院民事裁定             98年度司繼字第424號
聲  明  人  丁○○
即  繼承人  甲○○○
            丙○○
上列聲明人聲明拋棄繼承權事件，本院裁定如下：
    主  文
聲明駁回。
程序費用由聲明人負擔。
    理  由
一、本件聲明意旨略以：被繼承人乙○○不幸於民國九十八年三
    月十四日死亡，聲明人丁○○、甲○○○、丙○○均為被繼
    承人乙○○之姐，被繼承人無配偶亦無子嗣，其父母均先被
    繼承人逝世。聲明人等自願拋棄繼承權，爰依民法第一千一
    百七十四條之規定聲明核備云云。並提出戶籍謄本、繼承系
    統表、繼承拋棄書及印鑑證明等件為證。
二、按繼承人拋棄其繼承權，應於「知悉」其得繼承之時起三個
    月內以書面向法院為之，民法第一千一百七十四條第一項、
    第二項前段定有明文。是繼承人之拋棄繼承權，應於知悉其
    得繼承之時起三個月內，以書面向法院為之。其規定拋棄繼
    承應於「知悉其得繼承之時起三個月內以書面向法院為之」
    之立法意旨，無非使繼承之法律關係藉短期除斥期間早臻確
    定，以保護被繼承人之債權人，並求慎重。是繼承權之拋棄
    為要式行為，屬強制規定，如逾期不向法院為拋棄繼承，即
    非合法，而不生拋棄之效力。
三、又按非訟事件，應依非訟事件程序處理，法院僅須形式上審
    查是否符合非訟事件程序上之要件，無需為實體上之審查，
    是關於向法院為表示拋棄之人是否為繼承人？其與被繼承人
    之關係如何？知悉得繼承之年月日？有無以書面通知因其拋
    棄而應為繼承之人或有不能通知之情形等等，雖依非訟事件
    法第十六條規定，得依職權調查事實及必要之證據。然向法
    院為拋棄繼承之表示，既為非訟事件，法院僅須為形式審查
    ，依當事人提出或法院職權形式調查所得之證據，就拋棄繼
    承權之聲明、聲明人非繼承人、已逾拋棄繼承之時間，依法
    即須予以駁回，倘聲請人或利害關係人對之有所爭執，應循
    民事訴訟程序訴請法院為實體上之裁判，以謀解決，非訟事
    件法院不得於該非訟事件程序中為實體上之審查及裁判（最
    高法院九十年度臺抗字第六九號判決參照）。
四、經查，本件被繼承人乙○○係於九十八年三月十四日死亡，
    被繼承人無配偶亦無子嗣，第二順序之繼承人即其父母均先
    被繼承人歿，及第三順序繼承人之張文輝、張文慶、張桂瑋
    業分別於九十八年四月二十八日、五月五日向本院聲明拋棄
    繼承等情，有除戶戶籍謄本、繼承系統表附卷可按，並經本
    院依職權調閱九十八年度繼字第一○四五號、第一一一三號
    民事卷宗，核閱屬實。次查，聲明人等均為被繼承人之姐，
    為被繼承人之第三順序繼承人，其等於九十八年七月二十二
    日以書面向本院為拋棄繼承意思表示，惟經聲明人丁○○、
    丙○○於本院審理時到庭陳述略以：其等均於三月十六日即
    知悉被繼承人死亡，亦知悉被繼承人無子嗣且父母均先被繼
    承人過世等語（請參照本院九十八年九月二日訊問筆錄）。
    是依上揭規定，聲明人等既已於九十八年三月十六日知悉被
    繼承人已歿，亦知悉被繼承人均無第一及第二順序之繼承人
    ，惟其等竟遲至九十八年七月二十二日始具狀向本院聲明拋
    棄繼承，顯逾三個月之期限，聲明人等之拋棄繼承於法不合
    ，應予駁回。
五、至九十八年六月十日修正公佈後之民法繼承編施行法第一條
    之三第一項規定：「繼承在民法繼承編中華民國九十八年五
    月二十二日修正施行前開始，繼承人未逾修正施行前為限定
    繼承之法定期間且未為概括繼承之表示或拋棄繼承者，自修
    正施行之日起，適用修正後民法第一千一百四十八條、第一
    千一百五十三條至第一千一百六十三條之規定」。本件繼承
    於民法繼承編修正施行前開始，揆之上開說明，倘聲明人與
    繼承編施行法第一條之三規定相吻，未逾修正施行前之法定
    期間且未為概括繼承之表示或拋棄繼承者，對於被繼承人之
    債務，自得依其所得之遺產為限，負清償責任，併予敘明。
六、依非訟事件法第二十一條第一項前段，裁定如主文。
中    華    民    國    98    年    9     月    15    日
                  家事法庭    司法事務官  蔡秉芳
以上為正本係由原本作成。
如不服本件裁定，得於裁定書送達之翌日起10日內，以書狀敘述
理由，向本庭提起抗告。並應繳納抗告費新台幣1000元。
中    華    民    國    98    年    9     月    15    日
                                書  記  官  蔡萍萍


司法院資訊處製作；財團法人民間司法改革基金會備份。
